臺灣臺南地方法院民事判決
110年度訴字第1657號
原      告  陳致銘  

訴訟代理人  陳運如  
被      告  張春惠    （於言詞辯論終結後之民國111年10月1


            張其富  
            張技政  
            郭基財  
            林鴻彬  
            張基山  
            張基鴻  

            張鈞翔  
兼  上三人            
訴訟代理人  張基益  

上列當事人間請求分割共有物事件，經本院於民國111年10月12
日言詞辯論終結，判決如下：
    主    　文
兩造共有坐落臺南市○○區○○○段○○○地號、面積七五九○平方公尺
之土地，應按如附圖所示方法分割，即：編號Ａ部分（面積五○六
○平方公尺）土地，分歸原告、被告張春惠、林鴻彬共同取得，
並按如附表二所示應有部分比例保持共有；編號Ｂ部分（面積二
五三○平方公尺）土地，分歸被告張基山、張其富、張技政、張
基鴻、張基益、郭基財、張鈞翔共同取得，並按如附表三所示應
有部分比例保持共有。
訴訟費用由兩造按如附表一所示比例負擔。　　
    事實及理由
壹、程序方面：
    被告張春惠、郭基財、林鴻彬經合法通知，未於言詞辯論期
    日到場；被告張基山、張其富、張技政、張基鴻、張鈞翔、
    張基益，未於最後言詞辯論期日到場，經核均無民事訴訟法
    第386條所列各款情形，爰依原告之聲請，由其一造辯論而
    為判決。又按民事訴訟法第188條第1項規定：「訴訟程序當
    然或裁定停止間，法院及當事人不得為關於本案之訴訟行為
    。但於言詞辯論終結後當然停止者，本於其辯論之裁判得宣
    示之。」查被告張春惠雖於本院言詞辯論終結後之民國111
    年10月16日死亡，有其個人基本資料查詢結果可憑，然依上
    揭民事訴訟法第188條第1項但書規定，本院仍得本於對被告
    張春惠一造辯論所為之判決宣示之，先予敘明。
貳、實體方面：
一、原告起訴主張：坐落臺南市○○區○○○段000地號（面積7,590
    平方公尺）土地（下稱系爭土地）為兩造所共有，應有部分
    如附表一所示，爰依民法第823、824條規定，請求將系爭土
    地依如臺南市白河地政事務所111年4月8日所測字第1100417
    48號函文檢送之原告主張分割方案複丈成果圖（即附圖）所
    示之分割方法（下稱系爭分割方案）分割等語。並聲明：如
    主文第一項所示。
二、被告抗辯：
  ㈠被告張基山、張基鴻、張鈞翔、張基益部分：對系爭分割方
    案沒有意見等語。
　㈡被告張其富部分：同意系爭分割方案等語。
　㈢被告張技政部分：系爭土地裡有數個分管區域，原訴外人張
    份之應有部分，於張份過世後，由其子女即訴外人張文忠、
    張文武、張文讚、張文助（下稱張文忠等4人）繼承，應有
    部分共有6分之1，後由原告買受。張份原分管區域是包含系
    爭土地靠近中央之部分以及東南處突出的那一塊，原告向張
    文忠等4人所買得者應只有東南處突出的那一塊，至於靠近
    中央之部分已由張份於約50年前以10,000元賣給被告張基山
    、張其富、張技政、張基鴻、張基益、郭基財之母親即訴外
    人張蕭扇，但是並未登記，未登記之原因是因為張份擔心至
    高雄工作的小孩回來之後要建屋，故告知張蕭扇說不要登記
    ，若以後小孩回來要建屋，就以時價跟張蕭扇買回該部分土
    地。調解時被告張技政等人曾向原告表示若原告向張文忠等
    4人取得之6分之1應有部分，其中12分之1應有部分由被告張
    技正等人取得，原告保留其中12分之1應有部分，則被告張
    技政等人就同意原告之分割方案。如認為要按照附表一應有
    部分比例分割，若有拆除到庭院或房屋之情形，則無法接受
    等語。
  ㈣被告張春惠、郭基財、林鴻彬均未於言詞辯論期日到場，亦
    未提出書狀作任何聲明或陳述。　　
三、得心證之理由：
  ㈠按各共有人，除法令另有規定外，得隨時請求分割共有物。
    但因物之使用目的不能分割或契約訂有不分割之期限者，不
    在此限，民法第823條第1項定有明文。次按農業發展條例所
    稱之耕地，係指依區域計畫法劃定為特定農業區、一般農業
    區、山坡地保育區及森林區之農牧用地。每宗耕地分割後每
    人所有面積未達0.25公頃者，不得分割。但農業發展條例89
    年1月4日修正施行前之共有耕地，得分割為單獨所有；前項
    第3款及第4款所定共有耕地，辦理分割為單獨所有者，應先
    取得共有人之協議或法院確定判決，其分割後之宗數，不得
    超過共有人人數，農業發展條例第3條第11項、第16條第1項
    第4款、第2項分別定有明文。查系爭土地為兩造所共有，應
    有部分如附表一所示，有系爭土地之土地登記謄本附卷可查
    （調字卷第39至43頁）；另兩造未定有不分割之約定，且兩
    造於調解時無法達成分割協議，有本院調解程序筆錄在卷可
    參（調字卷第91頁），足認兩造對於分割之方法不能協議決
    定。又依上開土地登記謄本之記載，系爭土地之使用分區為
    山坡地保育區，使用地類別為農牧用地，固屬農業發展條例
    所稱之耕地，惟經本院函詢臺南市白河地政事務所系爭土地
    是否受農業發展條例第16條之分割限制，該所函覆略以：系
    爭土地係屬農業發展條例第3條第11款所示之耕地，其土地
    分割須依農業發展條例第16條相關規定辦理；經本所審查後
    ，如依附圖所示分割方案判決分割，本所得依該判決結果辦
    理共有物分割登記等語，有臺南市白河地政事務所111年6月
    17日所測字第1110057489號函在卷可稽（本院卷第137頁）
    。從而，原告依上開法條之規定，請求分割系爭土地，洵屬
    有據。
  ㈡復按共有物之分割，依共有人協議之方法行之。分割之方法
    不能協議決定，或於協議決定後因消滅時效完成經共有人拒
    絕履行者，法院得因任何共有人之請求，命為下列之分配：
    一、以原物分配於各共有人。但各共有人均受原物之分配顯
    有困難者，得將原物分配於部分共有人。二、原物分配顯有
    困難時，得變賣共有物，以價金分配於各共有人；或以原物
    之一部分分配於各共有人，他部分變賣，以價金分配於各共
    有人。以原物為分配時，因共有人之利益或其他必要情形，
    得就共有物之一部分仍維持共有。民法第824條第1項、第2
    項、第4項分別定有明文。又法院定共有物分割之方法，固
    可由法院自由裁量，惟仍應斟酌共有人之意願、利害關係及
    分得部分所得利用之價值，定一適當公平之方法以為分割；
    即除公平原則外，亦應依共有物之性質，斟酌其分割後之經
    濟效用，而為適當之分配（最高法院89年度台上字第724號
    、81年度台上字第16號判決意旨參照）。經查：
    ⒈系爭土地為兩造所共有，使用分區為山坡地保育區，使用
      地類別為農牧用地，面積為7,590平方公尺，兩造應有部
      分比例如附表一所示等情，已如前述。又系爭土地北側與
      部分柏油、部分水泥、寬約2.5公尺之產業道路相鄰，相
      鄰處有三間磚造一層平房，最東側之平房其上設有門牌（
      門牌號碼東山區瓦厝子27之6號），位於中間之平房未設
      有門牌，據被告張基益稱是其父親張井興建，目前作為廚
      房及雜物間使用；最西側之平房設有門牌（門牌號碼：東
      山區瓦厝子27之7號），據被告張基益稱該建物為其母親
      張蕭扇興建，現為被告張基山、張其富、張技政、張基鴻
      、張鈞翔、張基益共同居住使用，每人在該建物內有一個
      房間；上開三間平房間鋪設有水泥地面，瓦厝子27之6號
      建物之南側有另一鐵皮搭建之棚架，據被告張基益稱為被
      告張基山搭建，並為被告張基山使用；系爭土地之西北側
      設有龍眼烘培寮，在烘培寮與上開平房間搭建有數個棚架
      ，其內種植有作物，棚架附近種植有龍眼樹，據被告張基
      益稱為被告張基山種植及管理；系爭土地中央偏東南側搭
      建有數個棚架，被告張基益稱該棚架目前亦由被告張基山
      管理使用；系爭土地上除上開部分外，其餘為雜木、雜草
      ，無其他建物等情，業經本院會同地政事務所測量人員至
      現場勘驗無訛，並有勘驗筆錄、現場照片及臺南市白河地
      政事務所111年4月28日所測字第1110041748號函所檢附之
      系爭土地上建物、道路、水泥地面位置及面積土地複丈成
      果圖附卷可參（本院卷第93至103頁、第109頁），是上開
      事實堪以認定。
    ⒉本院審酌系爭土地前揭現由被告張基山、張其富、張技政
      、張基鴻、張基益、張鈞翔居住或作為廚房及雜物間使用
      之建物、以及由被告張基山搭建並使用之棚架、烘培寮、
      龍眼樹及作物等，均位在系爭土地之北側，而南側則為雜
      木雜草，無其他建物之狀態，足見系爭土地北側向來均供
      被告張基山、張其富、張技政、張基鴻、張基益、張鈞翔
      使用；參以被告張基山、張其富、張技政、張基鴻、張基
      益、郭基財為兄弟關係，被告張鈞翔則為其等之姪子，被
      告張基山、張其富、張技政、張基鴻、張基益、張鈞翔均
      已表示願就分割後之土地與如附表三所示之人相互間保持
      共有等語，被告張基山、張基鴻、張鈞翔、張基益、張其
      富亦均表示對系爭分割方案無意見、同意等語（本院卷第
      71頁、第158至159頁），另經本院發函通知被告至本院閱
      覽附圖所示之系爭分割方案，並載明如欲提出其他分割方
      案請具狀提出等語（本院卷第121頁），被告均未對系爭
      分割方案表示異議或反對。則如依系爭分割方案分割系爭
      土地，由原告、被告張春惠、林鴻彬共同取得附圖編號Ａ
      部分（面積5,060平方公尺）土地，並按原應有部分比例
      （如附表二所示）保持共有，由被告張基山、張其富、張
      技政、張基鴻、張基益、郭基財、張鈞翔共同取得附圖編
      號Ｂ部分（面積2,530平方公尺）土地，並按原應有部分比
      例（如附表三所示）保持共有，除較符合系爭土地部分之
      現有使用狀況，避免使被告張基山、張其富、張技政、張
      基鴻、張基益、張鈞翔等所使用之建物坐落於原告、被告
      張惠春、林鴻彬所取得之土地而有遭拆除之危險外，且由
      具有親屬關係之被告張基山、張其富、張技政、張基鴻、
      張基益、郭基財、張鈞翔保持共有，有利於其等共同商討
      如何使用及處分分割後之土地及其上建物。復審酌系爭土
      地使用分區為山坡地保育區，使用地類別為農牧用地，屬
      農業發展條例所規定之耕地等情，足認系爭土地應供農牧
      使用，自不宜細分，而依系爭分割方案分割系爭土地，並
      未違反農業發展條例所定土地分割之宗數限制，且兩造於
      系爭土地分得部分之地形尚屬完整，嗣後仍得整體規劃利
      用，應符合系爭土地之經濟效用。故系爭分割方案當屬在
      考量系爭土地使用現況、分割後之經濟效益、公平性、各
      共有人之意願等情之下，使分割後之土地仍可發揮經濟效
      益之分割方案，應屬妥適。至被告張技政所辯關於系爭土
      地原共有人張份與張蕭扇間就系爭土地買賣之約定，縱然
      為真，惟按民法第758條第1項規定：「不動產物權，依法
      律行為而取得、設定、喪失及變更者，非經登記，不生效
      力。前項行為，應以書面為之。」被告張技政所述張蕭扇
      與張份間就系爭土地之買賣既未經登記，自不生物權變動
      之效力，是被告張技政此部分所述，尚對本院就本件分割
      共物有事件所為前揭認定不生影響，附此敘明。
四、綜上所述，系爭土地依其使用目的並非不能分割，共有人間
    亦無不能分割之約定，然迄今未能協議分割，故原告本於共
    有人之地位，訴請裁判分割，即屬正當。又本院審酌系爭土
    地使用情況、經濟價值、分割後之經濟效益及各共有人間之
    公平性及意願等一切情狀後，認將系爭土地依附圖所示系爭
    分割方案予以分割，應屬適當而公允，爰判決如主文第一項
    所示。
五、末按因共有物分割、經界或其他性質上類似之事件涉訟，由
    敗訴當事人負擔訴訟費用顯失公平者，法院得酌量情形，命
    勝訴之當事人負擔其一部，民事訴訟法第80條之1定有明文
    。本件系爭土地分割方法，係法院考量全體共有人利益，認
    以原告所提出如附圖所示系爭分割方案予以分割，應屬可採
    ，可見兩造均同受其利，若全由敗訴之當事人負擔訴訟費用
    ，則顯失公平，爰依前揭規定，就訴訟費用命由兩造按附表
    一所示應有部分比例負擔。
六、訴訟費用負擔之依據：訴訟費用負擔之依據：民事訴訟法第
    78條、第80條之1、第85條第1項但書。
中　　華　　民　　國　　111 　年　　10　　月　　27　　日
                  民事第一庭    法    官　余玟慧
以上正本係照原本作成
如對本判決上訴，須於判決送達後20日內向本院提出上訴狀。
如委任律師提起上訴者，應一併繳納上訴審裁判費。
中　　華　　民　　國　　111 　年　　11　　月　　3 　　日
                                書 記 官  于子寧
【附表一】
編號 共有人 應有部分比例及訴訟費用負擔比例 備註 1 原告 48分之13  2 被告張春惠 8分之1 於言詞辯論終結後之111年10月16日死亡 3 被告林鴻彬 48分之13  4 被告張基山 54768分之2004  5 被告張其富 54768分之2004  6 被告張技政 54768分之2004  7 被告張基鴻 54768分之2004  8 被告張基益 54768分之2004  9 被告郭基財 54768分之2004  10 被告張鈞翔 54768分之6232  

【附表二】（原告、被告張春惠、林鴻彬就附圖編號Ａ部分於分
割後之應有部分）
編號 共有人 應有部分 備註 1 原告 32分之13  2 被告張春惠 16分之3 於言詞辯論終結後之111年10月16日死亡 3 被告林鴻彬 32分之13  

【附表三】（被告張基山、張其富、張技政、張基鴻、張基益、
郭基財、張鈞翔就附圖編號Ｂ部分於分割後之應有部分）
編號 共有人 應有部分 1 被告張基山 4564分之501 2 被告張其富 4564分之501 3 被告張技政 4564分之501 4 被告張基鴻 4564分之501 5 被告張基益 4564分之501 6 被告郭基財 4564分之501 7 被告張鈞翔 2282分之779